最高法院刑事判決　　　　　　　九十六年度台上字第五一八號
上　訴　人　甲○○
上列上訴人因準強盜案件，不服台灣高等法院台中分院中華民國
九十三年四月二十八日第二審判決（九十三年度上訴字第三０六
號，起訴案號：台灣台中地方法院檢察署九十二年度偵字第五三
０八號），提起上訴，本院判決如下：
    主  文
原判決撤銷，發回台灣高等法院台中分院。
    理  由
原判決認定上訴人甲○○有如原判決事實欄所示之犯行，因而就
準強盜部分，撤銷第一審之科刑判決，改判仍論處上訴人連續於
夜間侵入住宅竊盜未遂，因脫免逮捕，當場施以強暴脅迫罪刑（
累犯，處有期徒刑四年）；固非無見。
惟查：（一）科刑之判決書，對於犯罪事實必須詳加認定，而後
於理由內敘明其認定犯罪事實所憑之證據及其認定之理由，方足
以資論罪科刑，其所載事實、理由與所宣告之主文，尤必互相一
致，若僅於理由內敘明其有犯罪之證據，而事實欄並未認定，則
理由失其根據，僅於主文宣告其罪刑，而事實理由內均未記載，
則主文失其根據，均與法定程式不符，其判決即難謂非違法。原
判決事實認定：甲○○基於意圖為自己不法之所有之概括犯意，
先於民國九十二年三月五日上午一時三十分許之夜間時分，騎乘
機車，經同鎮○○路一二六號房屋時，發現該處鐵門損壞未關閉
，而鋁門極易開啟，即未經許可，擅自侵入黃進、黃麒鵬住宅三
樓房間，以所攜帶之手電筒一支照射房間搜尋財物，為黃麒鵬發
覺，甲○○即往樓下逃竄，黃麒鵬呼喊抓小偷並予追趕，於二樓
往一樓之樓梯間，抓住甲○○之衣領，甲○○為脫免逮捕，乃與
黃麒鵬發生拉扯，並向黃麒鵬施以強暴手段而奮力逃竄，致使黃
麒鵬因而手指擦挫傷；甲○○復基於承前之概括犯意，再於同年
九月二十日上午二時十分許之夜間時分，在南投縣竹山鎮○○路
九四號蔡漢偉住處，發現門戶未上鎖，認為有機可趁，未經許可
，擅自侵入蔡漢偉住處，於著手搜尋財物之際，為蔡漢偉當場撞
見，甲○○經蔡漢偉制伏後，為脫免逮捕，以口反咬蔡漢偉之胸
部及手腕部位之強暴方式，以求脫困，致使蔡漢偉因而右胸擦傷
、右手腕挫傷等情；如果屬實，則原判決事實似未認定上訴人為
脫免逮捕，而施用如何之脅迫手段，理由欄亦未說明認定上訴人
對被害人施以脅迫之所憑證據；惟主文竟諭知上訴人犯連續於夜
間侵入住宅竊盜未遂，因脫免逮捕，當場施以強暴、脅迫罪，判
決自有主文與事實矛盾及理由不備之違誤。（二）有罪判決書應
分別記載犯罪事實及理由，而事實一欄，為判斷其適用法令當否
之準據，法院應將依職權認定與論罪科刑有關之事實，翔實記載
，然後於理由內逐一說明其憑以認定之證據，並使事實認定與理
由說明，互相適合，方為合法；倘若事實認定與理由說明，不相
一致，或事實與理由欄內之記載，前後齟齬，按諸刑事訴訟法第
三百七十九條第十四款後段規定，均屬判決理由矛盾，當然為違
背法令。又按刑法準強盜罪，係以竊盜或搶奪為前提，在脫免逮
捕之情形，其竊盜或搶奪既遂者，即以強盜既遂論，如竊盜或搶
奪為未遂，即以強盜未遂論，但竊盜或搶奪不成立時，雖有脫免
逮捕而當場施以強暴、脅迫之情形，除可能成立他罪外，不能論
以準強盜罪。又刑法上之未遂犯，必須已著手於犯罪行為之實行
而不遂，始能成立，此在刑法第二十五條第一項規定甚明，同法
第三百二十一條之竊盜罪，為第三百二十條之加重條文，自係以
竊取他人之物為其犯罪行為之實行，至該條第一項各款所列情形
，不過為犯竊盜罪之加重條件，如僅著手於該項加重條件之行為
而未著手竊盜行為，仍不能以本條之竊盜未遂論。原判決上引事
實認定：上訴人擅自侵入蔡漢偉住處，於著手搜尋財物之際，為
蔡漢偉當場撞見，甲○○經蔡漢偉制伏後，為脫免逮捕，以口反
咬蔡漢偉之胸部及手腕部位之強暴方式，致使蔡漢偉因而受有右
胸擦傷、右手腕挫傷之傷害等情，惟理由說明：「告訴人蔡漢偉
於偵查中指稱：『（當時為何打被告？）因他進入我家要偷東西
，他躲在後院，被我發現，我要捉他，他把我撥開，他跑到門口
，我用手把他脖子勾住，他往我右側胸口咬一口，我拿煙灰缸打
他，嗣後我有打他幾拳，他也有還手』等語；被告（即上訴人）
於偵查中亦供稱：『（九十二年九月二十日凌晨二時十分，有無
進入竹山鎮○○路九四號偷竊？）有；（你發現屋主回來後如何
處理？）我剛進去，還沒偷時，他們即回來，我就躲在後面，並
將門反鎖，屋主進門後，在廚房發現我，他就一直追打我』」等
語（見原判決正本第六頁）；原判決事實認定上訴人在蔡漢偉住
處已著手搜尋財物，與上開理由所引用告訴人蔡漢偉偵查中指訴
：「上訴人進入伊住處要偷東西」之證詞及上訴人在偵查中供稱
：「還沒有偷」之供詞，即有不符，原判決自有理由矛盾之違誤
；且上訴人在蔡漢偉住處究竟是否已經著手搜尋財物？此與上訴
人是否有竊盜未遂犯行而得與其事發後因脫免逮捕而施強暴行為
，論以準強盜未遂罪刑，至有關係，原判決未予查明，就該部分
遽論準強盜罪刑，判決亦有違誤。（三）刑事訴訟法採直接審理
主義，故採為判決基礎之證據資料，必須經過調查程序而顯現出
於審判庭者，始與直接審理主義相符，否則其所踐行之訴訟程序
即屬違背法令；又證物應提示當事人、代理人、辯護人或輔佐人
，使其辨認，另卷宗內之筆錄及其他文書可為證據者，審判長應
向當事人、代理人、辯護人或輔佐人宣讀或告以要旨，刑事訴訟
法第一百六十四條第一項、第一百六十五條第一項分別定有明文
；上開規定依同法第三百六十四條，為第二審審判所準用；因之
第二審法院自應踐行該項程序，使被告瞭解該證據之內容及意義
，並為充分之辯論，始得採為判決之基礎，倘就證物及筆錄未提
示並令其辨認、宣讀或告以要旨，自有違背同法第一百五十五條
第二項：「未經合法調查之證據，不得作為判斷之依據」之規定
。原判決認定上訴人有準強盜未遂犯行，理由說明係依據上訴人
之部分供詞、證人黃進、黃麒鵬、黃李素琴、李運策、蔡漢偉之
證詞、查獲拖鞋之現場照片、慈山醫院診斷證明書、扣案手電筒
一支等資料為證據，惟依原審審理筆錄之記載，上開證人之供述
筆錄及扣案或卷附證據，並未據在審判程序中提示予上訴人及其
辯護人並令其辨認或宣讀或告以要旨，致剝奪上訴人之訴訟防禦
權，遽採為判決基礎，其踐行之訴訟程序，難謂適法。以上，或
係上訴意旨所指摘，或為本院得依職權調查之事項，應認原判決
有撤銷發回之原因。
據上論結，應依刑事訴訟法第三百九十七條、第四百零一條，判
決如主文。
中　　華　　民　　國　九十六　年　　一　　月　二十五　日
                      最高法院刑事第十二庭
                          審判長法官  林　永　茂
                                法官  洪　文　章
                                法官  蕭　仰　歸
                                法官  何　菁　莪
                                法官  張　祺　祥
      本件正本證明與原本無異
                                      書  記  官
中　　華　　民　　國　九十六　年　　一　　月　二十九　日
                                                      ｖ
